臺灣臺中地方法院民事判決　93年度小上字第89號
　　上　訴　人　甲○○
　　訴訟代理人　方文獻律師
　　被上訴人　　丙○○
上列當事人間請求清償債務事件，上訴人對於民國93年6月11日本
院臺中簡易庭93年度中小字第1217號第一審小額民事判決提起上
訴，本院於民國94年9月2日言詞辯論終結，判決如下：
    主      文
上訴駁回。
第二審訴訟費用新台幣壹仟伍佰元由上訴人負擔。
    事實及理由
一、按對於小額程序之第一審裁判之上訴或抗告，非以其違背法
    令為理由，不得為之；又上訴狀內應記載上訴理由，表明1.
    原判決所違背之法令及其具體內容。2.依訴訟資料可認為原
    判決有違背法令之具體事實。民事訴訟法第四百三十六條
    之二十四第二項、第四百三十六條之二十五分別定有明文。
    又所謂判決有違背法令，乃指判決不適用法規或適用不當，
    亦為同法第四百六十八條所明定，此亦為小額事件之上訴程
    序所準用（民事訴訟法第四百三十六條之三十二第二項參照
    ）。次按「民事訴訟法除法律別有規定外，不得斟酌當事人
    未提出之事實，此為辯論主義之當然結果。原審就當事人未
    主張之事實依職權斟酌，顯有認作主張之違法情形。」、「
    民事訴訟採不干涉主義，凡當事人所未聲明之利益，不得歸
    之於當事人，所未提出之事實及證據，亦不得斟酌之，此觀
    民事訴訟法第三百八十八條之規定自明。．．．。」最高法
    院六十年台上字第二０八五號判例、八十一年度台上字第二
    八七七號判決可資參酌。
二、本件上訴人提起上訴主張略為：其於原審提起本件清償債務
    之訴，係以訴外人洪經綸向上訴人借款新台幣（下同）三萬
    四千四百五十五元，代繳被上訴人應負擔之稅額，被上訴人
    拒不返還，洪經綸即依法將本件債權讓與上訴人，並將債權
    之讓與由上訴人通知被上訴人，請求被上訴人向上訴人清償
    ，被上訴人於原審固否認上訴人對其有債權存在，惟未為任
    何抵銷抗辯；原審判決竟就被上訴人所未主張抵銷之事實，
    而自認已有抵銷之主張，而認原判決有違背法令之情事等語
    ，經查：本件被上訴人於原審自始即否認上訴人對其有債權
    存在，惟未為任何抵銷抗辯，原審於判決理由，以「系爭房
    地買賣價金一千五百萬元，由洪經綸收受，並未分給被上訴
    人，則被上訴人以其應分配之買賣款項，以與應負擔之三萬
    四千四百五十五元稅額抵銷後，被上訴人即未積欠洪經綸任
    何債務，更無債權轉讓問題」，申論被上訴人縱有積欠洪經
    綸稅款，亦有債權得以抵銷，顯有認作主張之違法，上訴人
    據此提起小額訴訟之第二審上訴，對原審所為該項違法指摘
    ，即非無據，合先敘明。
三、本件上訴人起訴主張：坐落門牌號碼彰化市○○里○○路○
    段三００巷四五號二層房屋一棟基地約六百多坪（下稱系爭
    房地），於民國九十二年九月間，經被上訴人之母親率同被
    上訴人及另二位兄弟（即被上訴人與洪經綸、洪經通共三兄
    弟及各自配偶），在代書見證下，同意售予訴外人乙○○，
    而依被上訴人與其兄弟等所簽具之切結書（下稱系爭切結書
    ）第二點約定：「父親或母親一人先逝世時一切聽從尚在世
    之父親或母親之意思處理。」，又依系爭切結書第五點記載
    ：「移轉登記費用，包括移轉登記稅捐快官部分兄弟三人負
    擔、民族路四二、四四號部分兄弟姊妹五人負擔。」，嗣訴
    外人洪經綸向上訴人借款三萬四千四百五十五元，代繳被上
    訴人應付之稅額。洪經綸向被上訴人請求被上訴人依切結書
    約定應負擔部分，被上訴人拒不給付，洪經綸無法清償向上
    訴人借用之債務，只好依法將本件債權讓與上訴人，並將本
    件債權之讓與由上訴人通知被上訴人，請求被上訴人依債之
    本旨向上訴人清償，惟被上訴人迭經催討均置之不理。為此
    ，提起本件訴訟，請求被上訴人給付上訴人三萬四千四百五
    十五元，及自支付命令送達翌日起至清償日止，按週年利率
    百分之五計算之利息。被上訴人對於切結書之真正，固不爭
    執，惟以：當初切結書之約，係父親在世時。將系爭不動產
    移轉予自己親屬間之約，不得適用出售予親屬以外之第三人
    ，而快官土地及房子部分，確實已由被上訴人等三兄弟出賣
    予第三人，且於九十二年十月過戶完畢，但買賣價金均由洪
    經綸收受，並未分給被上訴人，買賣總價款為一千五百萬元
    ，稅金三百餘萬元均已繳納完畢，被上訴人並未積欠洪經綸
    債務，更無債權轉讓之問題，又洪經綸已將錢匯至加拿大，
    且人已到加拿大定居，他早已取得加拿大公民權等語，資為
    抗辯。
四、原審駁回上訴人全部之請求，上訴人就原判決提起第二審上
    訴，並以系爭房地已分歸訴外人洪敏夫所有，被上訴人對系
    爭房地除無任何權利外，尚應負擔移轉登記之費用及稅捐，
    對洪經綸並無任何債權存在，為此爰依系爭切結書、無因管
    理及債權讓與之法律關係提起本訴，並聲明：原判決廢棄；
    被上訴人應給付上訴人三萬四千四百五十五元，及自支付命
    令送達翌日即九十三年三月六日起至清償日止，按週年利率
    百分之五計算之利息。被上訴人則以：依系爭切結書之內容
    ，須系爭房地移轉給洪敏夫時，過戶之稅金及費用始由被上
    訴人三兄弟分擔，故系爭切結書對被上訴人三兄弟無拘束力
    ；當初有口頭約定就系爭房地買賣總價金及稅金分別由洪經
    綸收受及負擔，而價金已由買受人直接匯入洪經綸之帳戶中
    ，土地增值稅為乙○○繳納，非上訴人所繳納，被上訴人並
    未積欠洪經綸債務，否認債權讓與書之真正，更無債權轉讓
    之問題等語資為抗辯。並聲明：判決駁回上訴人之上訴。
五、本件上訴人主張訴外人洪經綸對被上訴人有三萬四千四百五
    十五元之債權存在，且該債權業由洪經綸權讓與上訴人，然
    此為被上訴人所否認，並辯稱：其對洪經綸並未負有債務存
    在等語，是本件首應審酌者，為洪經綸對被上訴人是否有系
    爭債權存在？按當事人主張有利於己之事實者，就其事實有
    舉證之責任，民事訴訟法第二百七十七條前段定有明文。本
    件上訴人主張其受讓洪經綸對被上訴人之系爭債權，既為被
    上訴人所否認，並抗辯稱：被上訴人並未積欠洪經綸債務，
    更無債權轉讓問題等語明確，則揆諸首開舉證責任之法則，
    上訴人即應就被上訴人確實有積欠洪經綸三萬四千四百五十
    五元之事實，負舉證之責任，上訴人就其主張之事實，固據
    其提出債權轉讓證明書、切結書及土地增值稅繳款書等影本
    各一份為證，惟為被上訴人所否認，且查：
（一）系爭債權轉讓證明書為洪經綸所書寫，被上訴人業已否認
      積欠洪經綸債務，自難以洪經綸片面書寫之證明書即遽認
      被上訴人確有積欠洪經綸債務。
（二）本件系爭切結書固記載：立切結書人洪經通、洪經綸、丙
      ○○曾取得台中市○區○○里○○路四二、四四號四層建
      物店舖壹棟二，及基地持分額，暨彰化市○○里○○路○
      段三００巷四五號二層住家一棟暨基地約六百多坪，持分
      額特別附帶條件如左：．．「二父親或母親一人先逝世時
      一切聽從尚在世之父親或母親之意思處理。．．五、移轉
      登記費用，包括移轉登記稅捐，快官部分兄弟三人負擔、
      民族路四二、四四號部分兄弟姊妹五人負擔。」等語，惟
      系爭切結書第三項亦約明：「快官之房地現登記於經通、
      經秋名義之部分，俟父母均亡故十年屆滿，經通、經秋願
      即以無條件移轉予孫洪敏夫為所有，取得所有權。敏夫縱
      屬外籍不能取得時，登記於經綸代為保管取得，父母在世
      中由父母使用，逝世後始由經綸使用」，依此記載之文義
      ，配合第五點約定，立切結書時，被上訴人與參與切結之
      當事人係約定，系爭信託登記於被上訴人與洪經通名下之
      不動產，如於父母百年後，十年屆滿，被上訴人與洪經通
      應移轉登記予訴外人洪敏夫，如洪敏夫無法取得所有權，
      則信託登記於洪經綸名下代管，且此移轉登記之費用及稅
      捐則由被上訴人與洪經通共同負擔之，是被上訴人抗辯：
      其與洪經綸等人係約定，系爭信託登記之不動產，日後在
      親屬間即移轉登記予洪敏夫時，其與洪經通願負擔登記費
      稅捐之事實，應屬可採。又系爭信託登記予被上訴人之快
      官部分不動產，係經洪經綸以一千五百萬元之價金出售予
      訴外人乙○○之事實，為兩造所不爭執，並有不動產買賣
      契約書一份在卷可參，是被上訴人抗辯：系爭不動產，因
      非依切結書內容移轉登記予被上訴人之親屬洪敏夫，是被
      上訴人就該移轉登記之費用及稅捐，不負清償之責，應屬
      可採。
（三）另證人即向洪經綸購買系爭不動產之吳謀訓到庭結證：「
      我有向洪經綸在快官買房子，增值稅的部分就是賣方要負
      擔，價金總共一千五百萬元，扣掉我幫洪經綸付的增值稅
      款項，及洪經綸要我付給他哥哥洪經通、弟弟丙○○的錢
      各一百萬元，剩下的價金都歸給洪經綸，錢全部都是從我
      帳戶支付的。上訴人並沒有幫我處理這個款項的部分，洪
      經綸也沒有付增值稅的部分，直接都是從我價金裡面扣除
      ，且我會將付款的情形告知洪經綸。」、「增值稅的部分
      因為洪經綸沒有錢，所以他叫我從買賣價金裡面扣掉。是
      洪經綸叫我幫他代繳增值稅。當初進行買賣的時候，我表
      示要洪經綸的另二個兄弟同意，我才簽名，後來他們三個
      都有當場同意並簽名。土地增值稅的部分只有我與洪經綸
      二個人談，其他另二個兄弟並沒有參與。」等語（詳參本
      院九十四年五月十二日準備程序筆錄），依上述證言，系
      爭不動產買賣之土地增值稅，既均由買賣價金中扣除，而
      由承買人吳謀訓代理繳清，則洪經綸何有再向上訴人借貸
      繳納之理？又系爭不動產買賣後，洪經綸除自行繳納稅款
      外，復請證人各將價金中之一百萬元提交被上訴人與洪經
      通，如被上訴人應負擔系爭不動產過戶之登記費用及稅捐
      ，洪經綸何有請證人代繳稅款，並請證人各提交一百萬元
      價金予被上訴人之理？基於上開事實，堪認系爭不動產買
      賣之際，洪經綸與被上訴人、洪經通等人應已另行約明，
      被上訴人同意系爭不動產出售予洪敏夫以外之第三人，且
      移轉登記之費用及稅款，應自買賣價金中扣除（即由洪經
      綸負擔一切費用及稅款），且洪經綸就系爭買賣價金，應
      再各給付被上訴人、洪經通一百萬元無誤。是系爭不動產
      之買賣，洪經綸本應負繳納之義務，其繳清系爭稅款，是
      盡其個人之義務，而非為被上訴人履行繳納稅款之義務，
      洪經綸對被上訴人自無任何債權可言。是上訴人主張訴外
      人洪經綸對被上訴人有系爭債權存在，且已讓與上訴人，
      被上訴人對其負有系爭債務，即無可採。
六、綜上所述，上訴人既不能舉證證明其對被上訴人有系爭三萬
    四千四百五十五元之債權存在，從而，上訴人請求被上訴人
    給付三萬四千四百五十五元，及自支付命令送達翌日即九十
    三年三月六日起至清償日止，按週年利率百分之五計算之利
    息，為無理由，不應准許。原審為上訴人敗訴之判決，理由
    雖有不當，惟結論並無不同，上訴人上訴為無理由，應予駁
    回。
七、兩造其餘攻繫防禦方法及證據資料，與判決基礎不生影響，
    毋庸再予審酌，附此敘明。
八、末按法院為小額訴訟事件訴訟費用之裁判時，應確定其訴訟
    費用額，民事訴訟法第四百三十六條之三十二準用同法第四
    百三十六條之十九第一項定有明文，爰併確定其訴訟費用額
    如主文第二項所示。
九、據上論結，本件上訴為無理由，依民事訴訟法第四百三十六
    條之三十二第二項、第四百四十九條第二項、第一項、第四
    百六十三條、第七十八條，判決如主文。
中　　華　　民　　國　94　年　9 　　月  30   　　日
                         臺灣臺中地方法院民事第二庭
                             審判長法官  許冰芬
                             法      官  陳春長
                             法　　　官　涂秀玲
正本係照原本作成
如對本判決上訴，須於判決送達後廿日內向本院提出上訴狀
中　　華　民　　國　94　年　　9　　月    30  　　日
                             法院書記官
